臺灣高等法院民事判決　　　　　　　　　95年度家上字第48號
上　訴　人　乙○○
訴訟代理人　張仁龍律師
被 上訴 人　甲○○（原名潘金水）
上列當事人間請求離婚事件，上訴人對於中華民國95年1月6日臺
灣臺北地方法院92年度婚字第1000號第一審判決提起上訴，經本
院於96年10月16日言詞辯論終結，判決如下：
    主      文
原判決廢棄。
准上訴人與被上訴人離婚。
第一、二審訴訟費用由被上訴人負擔。
    事實及理由
一、本件被上訴人未於最後言詞辯論期日到場，核無民事訴訟法
    第 386條所列各款情形，爰依上訴人之聲請，由其一造辯論
    而為判決，合先敘明。
二、上訴人聲明求為判決：(一)原判決廢棄。(二)准上訴人與被上訴
    人離婚。
    被上訴人聲明求為判決：上訴駁回。
三、上訴人起訴主張：伊為印尼國人，兩造於民國（下同）83年
    4月2日結婚，因係異國婚姻，兩造於婚前並無交往，婚後伊
    始知被上訴人個性暴躁易怒，動輒以「臭女人」、「瘋女人
    」、「印尼來的臭女人」、「滾回去印尼」、「妳是我花錢
    買來的、妳要服從我的命令」、「妳是我花錢買的，我叫妳
    怎樣妳就怎樣」、「妳這個女人沒用，害我花那麼多錢」等
    語辱罵伊，嚴重損及伊之人格尊嚴。又被上訴人因工作不利
    ，收入不穩定，常向伊索取金錢花用，若伊稍有遲延，被上
    訴人即惡言相向，甚至動手毆打伊，且同住之被上訴人母親
    ，亦常以不堪入耳之言語辱罵伊。又被上訴人不能人道，婚
    後同住 8年未曾行房，並拒絕治療。伊婚後非但未能享有夫
    妻性生活，且長期遭受被上訴人與其母親之肢體及言語暴力
    ，終至無法忍受，不得已於91年 1月間離家，迄今多年兩造
    毫無往來，顯見兩造間之婚姻已生破綻而無回復之望，且係
    可歸責於被上訴人等情，爰依民法第1052條第1項第3款、第
    4款、第7款及第 2項之規定，求為准伊與被上訴人離婚之判
    決。
    被上訴人則以：伊之職業為攤販，辛勤工作，不煙不酒亦無
    任何不良嗜好，更未以言語辱罵或毆打上訴人，伊之母親亦
    不曾辱罵上訴人；伊因年紀已大，且有生理需求，故前往印
    尼迎娶上訴人，絕無不能人道之情事；況上訴人在91年 1月
    離家後已產下一子，為了給孩子一個完整溫暖的家，伊仍希
    望上訴人返家，不願離婚云云，資為抗辯。
四、經查上訴人主張兩造於83年4月2日結婚，婚姻關係現仍存續
    中之事實，業據其提出戶籍謄本為證（見原審卷第 8頁），
    且為被上訴人所不爭執，自堪信為真實。
五、上訴人雖主張被上訴人經常辱罵及毆打伊，致伊受有不堪同
    居之虐待，又被上訴人之母與伊同住，亦時常辱罵伊，致伊
    不堪為共同生活云云，惟此為被上訴人所否認，上訴人復未
    能舉證以實其說，尚難遽予憑取。雖被上訴人在另案調解事
    件及原審到場陳稱：「（原告即上訴人）是我用錢買回來的
    」（見本院卷11、16頁），惟通觀全筆錄意旨，被上訴人僅
    係強調其耗費金錢遠從印尼迎娶上訴人，並非容易，故其不
    可能打罵或侮辱上訴人，上訴人斷章取義，遽指被上訴人侮
    辱上訴人，損及其人格尊嚴云云，尚非可取。是上訴人本於
    民法第1052條第 1項第3款、第4款之規定，請求判准兩造離
    婚，即屬無據。
六、次按夫妻之一方依民法第1052條第1項第7款規定請求離婚者
    ，須以他方患有不治之惡疾為要件，如所患疾病尚未達於不
    可治之程度，他方即不得據以請求離婚。本件上訴人主張被
    上訴人不能人道乙節，雖為被上訴人所否認。惟經本院囑託
    國立臺灣大學醫學院附設醫院（下稱臺大醫院）鑑定結果認
    為：「…潘先生（指被上訴人）陰莖海綿體內注射20μg PG
    E1（前列腺素E1）後作彩色都卜勒超音波檢查…，藥物注射
    後所造成的勃起只達到膨漲而已，並無硬度可言，10分鐘左
    右即消退。因此潘先生有嚴重的靜脈漏失性勃起功能障礙，
    目前應無法從事正常的性行為…」，有該院96年 8月31日校
    附醫秘字第0960002128號函可稽（見本院卷 133頁）；而上
    訴人於其離家後、兩造婚姻關係存續中之91年8月9日所生之
    子王小龍（見本院卷86頁），實係受胎自訴外人王道明而非
    被上訴人，亦經本院囑託法務部調查局鑑定結果認為：「…
    二依據遺傳法則，王小龍 DNA型別與王道明之各項相對應型
    別均無矛盾，經計算其CPI值為142,491以上，因此認為王小
    龍與王道明間極可能（機率99.99%以上）存在一親等血緣關
    係，即王道明極可能為王小龍之生父。三依據遺傳法則，甲
    ○○之DNA STR式D8S1179、CSF1PO、TH01、D13S317、D18S5
    1、D5S818、FGA型別等 7項型別與王小龍之各項相對應型別
    均矛盾，因此認為甲○○不可能為王小龍之生父」、「…依
    據遺傳法則，王小龍之各項 DNA型別與乙○○之各項相對應
    型別均無矛盾，經計算其CPI值為4,168,282以上，因此認為
    乙○○極可能（機率99.99%以上）為王小龍之生母」，有該
    局95年11月22日調科肆字第09500536440號、96年1月31日調
    科肆字第 09600052130號鑑定通知書足按（見本院卷 101、
    106頁），是上訴人主張被上訴人不能人道，固屬非虛。 惟
    被上訴人所患上開疾病，得以做陰莖假器植入術之方式治療
    之，亦有臺大醫院上開復函足按（見本院卷 133頁），足見
    被上訴人所患不能人道之疾病，尚未達於不可治之程度。揆
    諸前揭說明，上訴人本於民法第1052條第1項第7款之規定，
    請求准與被上訴人離婚，亦非有據。
七、惟按夫妻之一方有民法第1052條第 1項各款以外之重大事由
    ，難以維持婚姻者，夫妻之一方得請求離婚；但其事由應由
    夫妻之一方負責者，僅他方得請求離婚，為同法條第 2項所
    明定。所謂「有前項以外之重大事由，難以維持婚姻者」，
    係以婚姻是否已生破綻而無回復之希望為其判斷之標準。而
    婚姻是否已生破綻無回復之希望，則應依客觀之標準，即難
    以維持婚姻之事實，是否已達於倘處於同一境況，任何人均
    將喪失維持婚姻之意願而定（最高法院95年度台上字第2924
    號判決參照）。如不能人道已形成難以維持婚姻之重大事由
    者，當事人非不得依民法第1052條第 2項之規定請求離婚（
    最高法院83年度第 4次民事庭會議決議、84年度台上字第39
    號判決參照）。經查，被上訴人有嚴重的靜脈漏失性勃起功
    能障礙，無法從事正常的性行為，已如前述，自足以影響婚
    姻關係中性生活之圓滿協調。雖該疾病並非不能治療，然自
    兩造結婚以來，被上訴人均否認患有上開疾病，更不願接受
    治療，即已損及兩造婚姻和諧完滿之重要基礎，致令上訴人
    喪失維持婚姻之意願，衡諸客觀標準，應認兩造間之婚姻已
    生破綻而無回復之希望，且該事由係可歸責於被上訴人，是
    上訴人本於民法第1052條第 2項之規定，請求准與被上訴人
    離婚，即屬有據。
八、綜上所述，上訴人本於民法第1052條第 2項之規定，請求准
    與被上訴人離婚，自屬應予准許。從而原審所為上訴人敗訴
    之判決，即有未洽。上訴論旨指摘原判決不當，求予廢棄改
    判，為有理由，爰由本院予以廢棄改判，如主文第 2項所示
    。
九、至兩造其餘之攻擊或防禦方法及未經援用之證據，經本院斟
    酌後，認為均不足以影響本判決之結果，自無逐一詳予論駁
    之必要，併此敘明。
十、據上論結，本件上訴為有理由，依民事訴訟法第 450條、第
    463條、第385條第1項前段、第78條，判決如主文。
中　　華　　民　　國　　96　　年　　10　　月　　30　　日
                  民事第六庭
                      審判長 法  官 楊豐卿
                             法  官 許紋華
                             法  官 梁玉芬
正本係照原本作成。
如不服本判決，應於收受送達後20日內向本院提出上訴書狀，其
未表明上訴理由者，應於提出上訴後20日內向本院補提理由書狀
（均須按他造當事人之人數附繕本）上訴時應提出委任律師或具
有律師資格之人之委任狀；委任有律師資格者，另應附具律師資
格證書及釋明委任人與受任人有民事訴訟法第466條之1第1項但
書或第2項（詳附註）所定關係之釋明文書影本。
中　　華　　民　　國　　96　　年　　10　　月　　31　　日
　　　　　　　　　　　　　   書記官 常淑慧
附註：
民事訴訟法第466條之1（第1項、第2項）：
對於第二審判決上訴，上訴人應委任律師為訴訟代理人。但上訴
人或其他法定代理人具有律師資格者，不在此限。
上訴人之配偶、三親等內之血親、二親等內之姻親，或上訴人為
法人、中央或地方機關時，其所屬專任人員具有律師資格並經法
院認為適當者，亦得為第三審訴訟代理人。
